臺灣高等法院民事判決
110年度上字第79號
上  訴  人  台北双喜電影發行股份有限公司
法定代理人  陳永雄  
訴訟代理人  林孜俞律師
被  上訴人  林配儀  
訴訟代理人  高函岑律師
上列當事人間請求返還不當得利等事件，上訴人對於中華民國
109年11月26日臺灣臺北地方法院108年度訴字第4547號第一審判
決提起上訴，本院於民國110年6月15日言詞辯論終結，判決如下
：
    主      文
上訴駁回。
第二審訴訟費用由上訴人負擔。
    事實及理由
一、上訴人主張：伊於民國（下同）104年12月起僱用訴外人陳
    玉玲擔任會計，陳玉玲自105年起利用職務之便，未經伊同
    意，於附表所示日期，以附表所示方式，將伊所有國泰世華
    銀行帳號000000000000號帳戶（下稱上訴人帳戶）內如附表
    所示之款項合計新臺幣（下同）450萬1,000元（下合稱系爭
    款項），匯至被上訴人所有元大商業銀行信義分行帳號0000
    0000000000號帳戶（下稱被上訴人帳戶），被上訴人受領系
    爭款項與伊受有損害間存在因果關係。且被上訴人係短期、
    高利息借款予陳玉玲，供陳玉玲轉貸客戶用以應付公司設立
    之驗資程序，無保有系爭款項之正當性，為無法律上之原因
    受領系爭款項，爰依民法第179條規定，請求被上訴人返還
　　450萬1,000元本息等語。原審為上訴人敗訴判決，上訴人不
    服，提起上訴，上訴聲明求為判決：㈠、原判決關於駁回上
    訴人下開第二項之訴部分，及該部分假執行之聲請均廢棄。
    ㈡、被上訴人應給付上訴人450萬1,000元，及自起訴狀繕本
    送達翌日起至清償日止，按週年利率5%計算之利息。㈢、願
    供擔保請准宣告假執行。
二、被上訴人則以：陳玉玲自105年5月20日起至107年4月20日止
    ，向伊借款本金共計815萬2,250元（下稱系爭借款），陳玉
    玲雖陸續還款814萬360元，然抵充以年息20%計算之利息後
    ，迄108年8月20日仍積欠本金126萬1,294元尚未清償，此經
    臺灣士林地方法院108年度訴字第837號判決（下稱837號判
    決）確定，故伊取得系爭款項係基於陳玉玲清償對伊之消費
    借貸債務，有法律上原因。又上訴人受有系爭款項之損害，
    係因陳玉玲私自挪用公款行為所致，與伊受領系爭款項非屬
    同一原因事實，不構成不當得利。此外，伊係以合法方式借
    款予陳玉玲，陳玉玲非急迫、輕率、無經驗之弱勢，且伊對
    於陳玉玲挪用公款之情毫無所知，伊係善意取得系爭款項。
    況陳玉玲輕易挪用系爭款項係因上訴人內控及稽查制度過於
    怠忽鬆懈，不應由伊承擔等語，資為抗辯。並答辯聲明求為
    判決：㈠、上訴駁回。㈡、如受不利判決，願預供擔保免為假
    執行。
三、兩造不爭執之事實（本院卷第223頁）：
㈠、陳玉玲於104年12月起至106年7月4日止期間，擔任上訴人之
    公司會計。
㈡、陳玉玲未經上訴人同意，分別於附表所示日期、以附表所示
    方法，將系爭款項匯款至被上訴人帳戶（本院卷第155至163
    頁）。
㈢、被上訴人與陳玉玲間清償借款事件，經837號判決認定陳玉玲
    自105年5月20日起至107年4月20日止，向被上訴人陸續借款
    共計814萬3,250元，嗣自105年11月24日起至108年2月1日止
    ，陸續清償部分借款本金及以年息20％計算之利息後，尚剩
    餘本金126萬1,294元未清償，而判命陳玉玲應給付被上訴人
    126萬1,294元，及自108年8月23日起至清償日止，按年息5%
    計算之利息，該判決於108年11月15日確定（原審卷一第 19
    7至201頁）。
㈣、被上訴人自105年5月20日起至107年9月25日止，頻以LINE通
    訊軟體與陳玉玲聯繫借款本金、利息計算、匯款等消費借貸
    及清償借款事項（本院卷第165至178頁、第215至216頁、第
    247至252頁、837號判決卷第64至86頁）。
㈤、上訴人對陳玉玲於附表所示日期、以附表所示方法，將系爭
    款項匯款至被上訴人帳戶之行為，提起業務侵占罪刑事告訴
    ，經臺灣臺北地方檢察署（下稱臺北地檢）檢察官以108年
    度偵字第15470號案件提起公訴，現由臺灣臺北地方法院（
    下稱臺北地院）108年度金重訴字第25號案件審理中（原審
    卷二第63至78頁）。
四、上訴人主張陳玉玲未經伊同意將系爭款項匯款至被上訴人帳
    戶，被上訴人受領系爭款項乃無法律上之原因，依民法第
　　179條規定應予返還，為被上訴人所否認，並以前詞置辯，
    茲查：
㈠、被上訴人主張伊與陳玉玲間存有消費借貸關係，且陳玉玲以
    系爭款項清償其對伊之借款債務等語，是否有據？
　  依上開三之㈢、㈣所示，陳玉玲與被上訴人間長期存有消費借
    貸關係，陳玉玲自105年5月20日起至107年4月20日止，向被
    上訴人陸續借款數筆，共計借款金額815萬2,250元；陳玉玲
    自105年11月24日起至108年2月1日止，陸續以系爭款項在內
    之款項清償上開借款本金及以年息20％計算之利息，經抵充
    部分債務後，陳玉玲尚積欠被上訴人本金126萬1,294元，並
    經被上訴人對陳玉玲提起返還該消費借貸款訴訟，由837號
    判決被上訴人勝訴確定。且陳玉玲施行附表所示3次匯款行
    為後，當日即以LINE通訊軟體通知被上訴人，此有該對話截
    圖影本可證（本院卷第215至216頁、第247至249頁），並參
    以陳玉玲於原審自承：伊因負債累累，週轉不靈，故挪用上
    訴人款項清償私人債務，並將系爭款項匯款至被上訴人帳戶
    等語（原審卷一第238至239頁），及於108年3月31日警詢時
    自承：伊利用上訴人委託伊至銀行臨櫃領現及匯款機會，在
    上訴人蓋好章的銀行取款憑條上，未經上訴人同意授權，私
    自在取款憑條增加取款金額，將溢領金額侵佔入己，部分用
    以償還友人借款，即將侵佔款項轉匯至伊的債權人帳戶內等
    語（原審卷二第56頁），足認被上訴人主張伊與陳玉玲間存
    有消費借貸關係，且陳玉玲係以系爭款項清償其對伊之借款
    債務等語，自屬有據。
㈡、上訴人依民法第179條規定請求被上訴人返還系爭款項予上訴
    人，是否有據？ 
  ⒈按無法律上之原因而受利益，致他人受損害者，應返還其利
    益；雖有法律上之原因，而其後已不存在者，亦同，民法第
    179條定有明文。不當得利依其類型可分為「給付型之不當
    得利」與「非給付型不當得利」，「非給付型不當得利請求
    權」乃受益非係本於受損者的給付而發生的不當得利請求權
    ，包括權益侵害、費用支出及求償等3種不當得利類型。而
    所謂「權益侵害之不當得利」，係指凡因侵害歸屬於他人權
    益內容而受利益，致他人受損害，欠缺保有該項利益的正當
    性（如契約關係或法律依據），應構成無法律上的原因，並
    成立不當得利（最高法院99年度台再字第50號、100年度台
    上字第899號判決意旨參照）。次按侵害歸屬他人權益之行
    為，本身即為無法律上之原因，主張依此類型之不當得利請
    求返還利益者（即受損人），固無庸就不當得利成立要件中
    之無法律上之原因舉證證明，惟仍須先舉證受益人取得利益
    ，係基於受益人之侵害行為而來，必待受損人舉證後，受益
    人始須就其有受利益之法律上原因，負舉證責任，方符舉證
    責任分配之原則（最高法院109年度台上字第763號判決意旨
    參照）。申言之，權益侵害之不當得利，須侵害他人權益歸
    屬內容，並自身受利益，該受益與受損害間有直接因果關係
    存在，始足當之。再按不當得利須當事人間財產損益變動，
    即一方所受財產上之利益，與他方財產上所生之損害，係由
    於無法律上之原因所致者，始能成立；倘受益人基於債權或
    物權或其他權源取得利益，即屬有法律上之原因受利益，自
    不成立不當得利（最高法院101年度台上字第1411號判決意
    旨參照）。
  ⒉依上開三之㈠、㈡、㈤之內容及前開四之㈠論斷，陳玉玲未經上
    訴人同意，無權處分上訴人所有之系爭款項財產，即終止上
    訴人與銀行間之消費寄託契約，並指示銀行將應返還上訴人
    之存款，匯至被上訴人之帳戶，用以清償其對被上訴人之借
    款債務，獲有借款債務消滅之利益，致上訴人受有系爭款項
    之損害，該利益與損害間有直接因果關係存在，故侵害上訴
    人權益並受有利益之人乃陳玉玲，被上訴人既未參與、造意
    或幫助陳玉玲實施上述無權處分行為，且被上訴人受領系爭
    款項係基於被上訴人與陳玉玲間之消費借貸關係，難認被上
    訴人獲得債權受償之利益與上訴人所受損害間有直接因果關
    係，從而，上訴人僅得對陳玉玲主張權益侵害之不當得利返
    還請求權。
  ⒊再者，附表編號2匯款人雖為上訴人，但細究陳玉玲與上訴人
    之Line對話截圖顯示，陳玉玲於106年6月12日稱：「客戶要
    15號才把錢還你」、「這期間的利息我也算給你好嗎」，被
    上訴人回覆：「所以是200」，再於同年月15日回覆稱：「
    有收到了250」（原審卷一第205至206頁），核與如附表編
    號2所示之匯款時間為106年6月15日、金額為250萬元之情形
    相符，且衡情指示他人代為匯款償債，於社會生活中並非少
    見，是被上訴人辯稱伊雖發現附表編號2之匯款人非陳玉玲
    ，但陳玉玲向伊表示係其指示客戶直接匯款給伊，故伊未對
    附表編號2之匯款有何置疑等語，應可信實，足見被上訴人
    就陳玉玲無權處分上訴人所有之附表編號2之存款債權乙節
    毫不知情，則被上訴人基於與陳玉玲間之消費借貸關係受領
    陳玉玲為清償而指示銀行直接將上訴人之存款轉匯至被上訴
    人帳戶之款項，有法律上之原因，自不成立不當得利。
  ⒋至於上訴人主張被上訴人係短期、高利息借款予陳玉玲，供
    陳玉玲轉貸客戶用以應付公司設立之驗資程序，被上訴人無
    保有系爭款項之正當性，應構成不當得利云云，然查，被上
    訴人與陳玉玲間消費借貸關係合法成立、生效，與陳玉玲借
    款之動機無涉，陳玉玲本應負返還借款債務，則被上訴人受
    領系爭款項係基於陳玉玲清償借款行為，業如前述，從而，
    被上訴人自有保有系爭款項之法律上正當性，是上訴人前開
    所辯洵非可採。
五、綜上所述，上訴人依民法第179條規定，請求被上訴人應給
    付上訴人450萬1,000元，及自起訴狀繕本送達翌日（即108
    年9月7日，原審卷一第45頁）起至清償日止，按週年利率5%
    之利息，非屬正當，不應准許。從而原審所為上訴人敗訴之
    判決，並無不合。上訴論旨指摘原判決不當，求予廢棄改判
    ，為無理由，應駁回其上訴。
六、本件事證已臻明確，兩造其餘之攻擊或防禦方法及所用之證
    據，經本院斟酌後，認為均不足以影響本判決之結果，爰不
    逐一論列，附此敘明。
七、據上論結，本件上訴為無理由，依民事訴訟法第449條第1項
    、第78條，判決如主文。
中　　華　　民　　國　　110 　年　　6 　　月　　30　　日
                    民事第二十一庭
                        審判長法  官  翁昭蓉
                              法  官  鍾素鳳
                              法  官  羅惠雯
正本係照原本作成。
如不服本判決，應於收受送達後20日內向本院提出上訴書狀，其
未表明上訴理由者，應於提出上訴後20日內向本院補提理由書狀
（均須按他造當事人之人數附繕本）。上訴時應提出委任律師或
具有律師資格之人之委任狀；委任有律師資格者，另應附具律師
資格證書及釋明委任人與受任人有民事訴訟法第466 條之1第1項
但書或第2項所定關係之釋明文書影本。如委任律師提起上訴者
，應一併繳納上訴審裁判費。
中　　華　　民　　國　　110 　年　　7 　　月　　1 　　日
    　　　　　　　　　　　　　書記官　洪秋帆　　　　　　
　　　　　　　　　　　　　
附表
編號 日期 方法 金額 證據出處 1 105.11.24 陳玉玲於已蓋有上訴人大小章之取款憑條上，填載取款金額，交由銀行員辦理取款，再以陳玉玲名義填寫匯出匯款憑條1紙，以陳玉玲名義匯款至被上訴人帳戶 100萬元 原審卷一第21、23頁 2 106.06.15 陳玉玲於已蓋有上訴人大小章之取款憑條上，填載取款金額，交由銀行員辦理取款，再以上訴人名義填寫匯出匯款憑條1紙，以上訴人名義匯款至被上訴人帳戶 250萬元 原審卷一第25頁 3 106.07.04 陳玉玲於已蓋有上訴人大小章之取款憑條上，填載取款金額，交由銀行員辦理取款，再以陳玉玲名義填寫匯出匯款憑條1紙，以陳玉玲名義匯款至被上訴人帳戶 100萬1000元 原審卷一第27至29頁